【裁判字號】    97,消債更,1627
【裁判日期】    971120
【裁判案由】    聲請更生程序
【裁判全文】
臺灣高雄地方法院民事裁定          97年度消債更字第1627號
聲  請  人  甲○○
代  理  人  徐豐益律師
上列當事人因消費者債務清理事件聲請更生，本院裁定如下：
    主  文
聲請駁回。
聲請費用由聲請人負擔。
    理  由
一、聲請意旨略以：聲請人有不能清償債務情事，前已提出債權
    人清冊，以書面向最大債權金融機構台北富邦商業銀行股份
    有限公司（下稱台北富邦銀行）請求共同協商債務清償方案
    ，於民國95年11月20日協商成立並約定每月償還新臺幣（下
    同）16,591元，惟因聲請人月收入僅有3 萬元，尚需扶養父
    母及2 名子女，不符必要生活支出，故無力繼續履行原協商
    條件，顯因非可歸責於己之事由致履行有重大困難，且其無
    擔保或無優先權之債務總額未逾1,200 萬元，復未經法院裁
    定開始清算程序或宣告破產，爰聲請更生云云。
二、按債務人與金融機構協商成立者，不得聲請更生或清算，但
    因不可歸責於己之事由，致履行顯有重大困難者，不在此限
    ；本條例施行前，債務人依金融主管機關協調成立之中華民
    國銀行公會會員辦理消費金融案件無擔保債務協商機制與金
    融機構成立之協商，準用前項之規定，消費者債務清理條例
    第151 條第5 項、第6 項分別定有明文。衡諸債之關係，係
    以當事人間之信賴關係為基礎，為社會經濟組織之重要支柱
    ，故當事人於以法律行為追求自己之利益之際，亦應顧及對
    方之利益，並考量債權債務在社會上之作用，本於誠實及信
    用之原則，行使債權及履行債務。是對於已陷入經濟上困境
    之消費者，若任其於惡性循環之債務窘境中自生自滅，將衍
    生嚴重之社會問題，難以維持安定之社會經濟秩序，故為兼
    顧債權人、債務人雙方之利益，對陷於經濟上困境之消費者
    ，乃允其於消費者債務清理條例施行後，得選擇以重建型之
    更生程序或清算型之清算程序清理其債務，藉以妥適調整債
    務人與債權人及其他利害關係人間之權利義務關係，保障債
    權人獲得公平受償，並謀求消費者經濟生活之重建復甦機會
    。惟對於已與金融機構協商成立，或於本條例施行前，已依
    金融主管機關協調成立之中華民國銀行公會會員辦理消費金
    融案件無擔保債務協商機制與金融機構成立協商之債務人，
    若非因不可歸責於己之事由，致履行顯有重大困難，僅係為
    圖謀減免債務，而不為債務之履行，自有違債權契約為誠信
    契約之本旨，故依消費者債務清理條例第151 條第6 項準用
    同條第5 項前段之規定，不得聲請更生或清算，始能避免肇
    致道德危險。次按聲請更生或清算不合程式或不備其他要件
    者，法院應以裁定駁回之，但其情形可以補正者，法院應定
    期間先命補正，消費者債務清理條例第8 條亦有明文規定。
三、經查：
  (一)聲請人於95年11月20日依「中華民國銀行公會會員辦理消費
    金融案件無擔保協商機制」與各債權銀行協商成立，當時其
    積欠銀行之總債務為1,354,598 元，每月應繳金額16,591元
    ，而聲請人僅自95年12月份起繳款至96年2 月份止，即於96
    年3 月份毀諾等情，有協議書、擔保還計畫書影本各1 件及
    台北富邦銀行陳報狀附卷可證。
  (二)又債務人與金融機構協商成立者，除非因不可歸責於己之事
    由，致履行顯有重大困難，否則不得聲請更生或清算，消費
    者債務清理條例第151 條第5 項規定意旨甚明。是債務清償
    方案成立後，應由債務人按其條件履行，如於其後發生情事
    變更，在清償期間內之收入或收益不如預期，致該方案履行
    困難甚或履行不能，而有不可歸責於己之事由，始能聲請更
    生或清算。此項規定旨在避免債務人任意毀諾已成立之協商
    ，濫用更生或清算之裁判上債務清理程序，蓋以債務清償方
    案係經當事人行使程序選擇權所為之債務清理契約，債務人
    應受該成立之協議所拘束。債務人既已與金融機構協商成立
    ，如認該協商方案履行有其他不適當情形，自仍應再循協商
    途徑謀求解決。
  (三)本件聲請人陳稱其每月薪資僅有30,000元，需負擔必要生活
    費用，尚須扶養父母及2 名子女，已不敷必要生活支出，難
    以維持生活，故無力繼續履行原協商條件造成毀諾，顯因非
    可歸責於己之事由致履行有重大困難云云。然查：
  1.聲請人於95年12月間協商成立時，其當年度收入總額為460,
    224 元，每月之平均收入數額為38,352元，於96年度收入總
    額則為553,650 元，每月平均收入為46,137.5元，有聲請人
    之95年度、96年度綜合所得稅各類所得資料清單在卷足憑，
    顯見聲請人於95年12月間債務協商成立後，至其於96年3 月
    份毀諾時，其收入實係明顯增加，已難認其有何履行協商之
    重大困難可言。
  2.再按「負扶養義務者有數人而其親等同一時，應各依其經濟
    能力，分擔義務」、「受扶養權利者，以不能維持生活而無
    謀生能力者為限。前項無謀生能力之限制，於直系血親尊親
    屬，不適用之。」、「因負擔扶養義務而不能維持自己生活
    者，免除其義務。但受扶養權利者為直系血親尊親屬或配偶
    時，減輕其義務。」、「扶養之程度，應按受扶養權利者之
    需要與負扶養義務者之經濟能力及身分定之。」，民法第
    1115 條 第3 項、第1117條、第1118條、第1119條分別定有
    明文。聲請人固陳稱需扶養其父張枝瑞及其母張孫秀枝云云
    ，然其父張枝瑞（43年8 月8 日生）、其母張孫秀枝（40年
    5 月6 日生）名下共有土地2 筆、房屋1 棟、汽車1 部，其
    父張枝瑞95、96年度均無所得資料，其母張孫枝95年度有營
    利所得17,475元、96年度亦無所得資料等情，有綜合所得稅
    各類所得資料清單、財產歸屬資料清單及戶籍謄本等件在卷
    足憑，是聲請人之父母依所得申報資料所示雖無甚所得，然
    稅捐單位之所得資料僅係於納稅義務人為所得申報或扣繳單
    位為所得扣繳時始會有之，其清單所列無所得者，實際上並
    非即為無其它所得、收入，且其父母名下有復有土地2 筆、
    房屋1 棟、汽車1 部，依其年歲（54歲、57歲）復非已達無
    工作能力之程度，其等是否均已達不能維持生活之程度實非
    無疑，而聲請人就此並未釋明其父2 人有何不能維持生活之
    情事尚難認聲請人依法有支付其父母扶養費用之必要。
  3.則以聲請人95年、96年度每月平均收入38,352元、46,137.
    5 元，而聲請人之配偶陳麗珍年僅39歲（58年7 月8 日生）
    ，尚屬青壯年而有工作能力，且亦有收入，95、96年度每月
    平均收入分別為27,906元、18,216元，亦有其95年度、96年
    度綜合所得稅各類所得資料清單附卷可按，而依內政部公告
    之95、96年度高雄縣最低生活費分別為每人每月9,210 元、
    9,509 元計算（聲請人業已負債近100 萬元以上，其本須以
    較低之標準生活而節忖開銷用以償債始符誠信，債務人自不
    得以無負債人員之一般生活標準以上而同為要求），聲請人
    及其配偶於95、96年間之每月平均收入共計66,258元、64,3
    53.5元，於扣除維持其1 家4 口之95、96年度必要生活費用
    36,840元（9,210 ×4=36,840）、38,036元（9,509 ×4=38
    ,036）後，尚有28,222元至26,317.5元不等之餘款，可供清
    償協商款16,591元，故本件協商成立時並無不公平情事存在
    。
  4.從而，聲請人主張其每月薪資須扶養父母及2 名子女，已不
    敷必要生活支出，難以維持生活，故無力繼續履行原協商條
    件造成毀諾，顯因非可歸責於己之事由致履行有重大困難云
    云，自難採信，
五、綜上所述，本件聲請人既無不可歸責之事由，依原協商條件
    履行亦非顯有重大困難，應屬聲請更生之要件不備，且又無
    從補正，依首揭條文之意旨，自應駁回其更生之聲請，爰裁
    定如主文。
中    華    民    國    97    年    11    月    20    日
                  民事第一庭  法    官  劉惠娟
上為正本係照原本作成
如不服本裁定，應於裁定送達後10日內，以書狀向本院提出抗告
，並繳納抗告費新臺幣1,000 元。
中    華    民    國    97    年    11    月    20    日
                              書 記 官  王高山


司法院資訊處製作；財團法人民間司法改革基金會備份。
